【裁判字號】    88,家訴,69
【裁判日期】    890630
【裁判案由】    不動產所有權移轉登記
【裁判全文】
臺灣臺中地方法院民事判決       八十八年家訴字第六十九號
    原      告  丁○○
                戊○○
                甲  ○
                            共.
                              .
    共      同
    訴訟代理人  陳銘壎律師
    複 代理 人  楊銷樺律師
    被      告  己○○      住.
                丙○○      住.
                庚○○      住.
    共      同
    訴訟代理人  蔡壽男律師
右當事人間請求不動產所有權移轉事件，本院判決如左：
    主      文
原告之訴駁回。
訴訟費用由原告負擔。
    事      實
甲、原告方面：
一、聲明：
（一）被告己○○、丙○○、庚○○，應將坐落台中縣大雅鄉○○○段第五○之三地
      號土地所有權應有部分各別移轉登記四二○○分之九十一，及坐落台中縣大雅
      鄉○○○段第五○之八地號土地所有權應有部分各別移轉登記四二分之一予原
      告丁○○或原告指定之人。
（二）被告己○○、丙○○、庚○○，應將坐落台中縣大雅鄉○○○段第五○之三地
      號土地所有權應有部分各別移轉登記四二○○分之九十一，及坐落台中縣大雅
      鄉○○○段第五○之八地號土地所有權應有部分各別移轉登記四二分之一予原
      告戊○○或原告指定之人。
（三）被告己○○、丙○○、庚○○，應將坐落台中縣大雅鄉○○○段第五○之三地
      號土地所有權應有部分各別移轉登記四二○○分之九十一，及坐落台中縣大雅
      鄉○○○段第五○之八地號土地所有權應有部分各別移轉登記四二分之一予原
      告甲○或原告指定之人。
二、陳述：
（一）原告丁○○、戊○○、甲○與被告己○○、丙○○、庚○○以及訴外人王廖阿
      菊為被繼承人王連益（於民國八十六年三月一日死亡）之繼承人，然被告己○○、丙○○、庚○○竟將坐落於台中縣大雅鄉○○○段第五○之三地號及台中
      縣大雅鄉○○○段第五○之八地號土地（下簡稱系爭土地）所有權移轉登記於
      其三人之名下，原告發現後，曾要求其應將原告依法得以繼承之部分返還，惟
      被告等三人卻以被繼承人生前，於民國八十五年五月二十四日以代筆遺囑將系
      爭土地指定由被告等三人平均繼承，且以遺囑所記載之「其他法定繼承人已由
      被繼承人給予若干財產，超過其應得部分，故不再對其贈與財產」等語，拒絕
      原告之要求。然原告三人既未自被繼承人處受贈財產，更遑論受有超過應得部
      分之情事，故上開代筆遺囑所述，並非事實。
（二）依法，被繼承人王連益之遺產，應由繼承人原告三人、被告三人及訴外人王廖
      阿菊平均繼承，應繼分各為七分之一，且依民法第一千二百二十三條第一款之
      規定，原告對被繼承人之遺產各有十四分之一之特留分，故被繼承人之遺囑指
      定由被告三人取得系爭土地應有部分之三分之一，已侵害原告就被繼承人遺產
      之特留分，故該遺囑就此部分，已違反民法第一千一百八十七條之強制規定，
      故屬無效。
（三）被告己○○、丙○○、庚○○三人，明知上開遺囑就違反特留分規定之部分無
      效，卻仍依該遺囑，就系爭土地，於八十六年六月間向台中縣雅潭地政事務所
      辦理繼承登記，並由其三人各取得系爭土地應有部分三分之一，原告知悉上情
      後，曾多次對被告三人行使特留分之扣減權，被告三人均置之不理，故原告三
      人爰依民法第一千二百二十五條之規定，就系爭土地依下列比例計算，對被告
      三人行使特留分扣減權之意思表示，請求被告三人應將屬於原告等特留分之應
      有部分，返還予原告：
  １、就台中縣大雅鄉○○○段第五○之三地號土地部分：
      該筆土地於被繼承人死亡時，其土地面積為六一四四平方公尺，而被告三人辦
      理繼承登記後，於八十七年十一月間，因該土地與同地段第五○之十三地號土
      地合併，致其面積增為六七四二平方公尺，故此合併前之土地面積約佔合併後
      土地面積百分之九十一，而原告各對本筆土地有十四分之一之特留分，且因對
      被告三人應平均扣減，故被告三人應分別移轉登記予原告三人或原告所指定之
      人之所有權應有部分即均各為四二○○分之九十一。
  ２、就台中縣大雅鄉○○○段第五○之八地號土地部分：
      原告三人各有十四分之一之特留分，且被告三人又平均扣減，故被告三人應就
      其應有部分各移轉登記該筆土地所有權應有部分四十二分之一予原告三人或原
      告指定之人。
（四）依法系爭不動產在原告特留分之範圍內，其相應之應有部分即歸屬原告所有，
      而被告既對原告之所有權益有所侵害，原告自得依民法第七百六十七條之規定
      ，請求被告將如訴之聲明所示應有部分移轉登記予原告或原告指定之人，以排
      除其侵害。
三、對被告抗辯所為之陳述：
（一）針對被繼承人究有無給予原告財產，證人連宏仁律師，僅是聽聞被繼承人口說
      ，並未親眼目睹，故無從證明被繼承人確有給予原告財產，且縱被繼承人有給
      予原告財產，然該財產之內容、數量如何，被告亦無法證明。退而言之，倘被
      繼承人果真於生前給予原告財產，惟此屬被繼承人在生存中所為之處分其所有
      物之行為，繼承人不得過問，此部分亦與原告所主張之特留分無關，被告抗辯
      原告已由被繼承人處獲得財產而不得主張特留分，殊屬率斷。
（二）原告丁○○於結婚時，固有些許嫁妝，惟因原告丁○○係在未順從母親之意思
      下結婚，加以當時之經濟情況及嫁妝品項觀之，嫁妝之價值並不高，且該嫁妝
      係以原告丁○○之配偶所贈之聘金壹萬元所購，故與被繼承人之財產無涉，自
      無歸扣之問題，況被告三人於結婚及分居時，亦由被繼承人處獲得相當多之財
      產，應一併歸扣，始符公平。
（三）原告戊○○、甲○，未因結婚而由被繼承人處受有遺產，至原告之母所稱之壹
      拾萬元部分，其中陸萬元，係被告丙○○清償積欠原告甲○之部分款項，另肆
      萬元則係被繼承人至醫院探視甲○時之慰問費用，另原告之母所稱之玖拾萬元
      部分，則無其實。且縱原告甲○有取得玖拾萬元，此屬於被繼承人生前處分財
      產之行為，與本件無涉。
（四）被告辯稱：「兩造父親生前所遺留之現金，迄今至少尚有新台幣壹佰玖拾伍萬
      元以上存在原告戊○○手中，足證兩造父親生前對原告之信賴，其代筆遺囑所
      稱原告等人已由其給予若干財產，超過應得部分等語，更信而有徵。」與事實
      不符。因被繼承人生前託付原告戊○○保管之款項，係被繼承人生前慮及其年
      邁多病，恐身上現款遭兒子耗盡，又恐身故之後，王廖阿菊乏人照料，特別囑
      託原告戊○○，以便支應醫療費用及王廖阿菊之日後所需，其後，原告戊○○
      陸續匯款供母親王廖阿菊使用，故就此筆款項係指定供王廖阿菊使用，縱可列
      入遺產之範圍，原告戊○○僅係代管，並未取得此筆款項之權益，是無歸扣之
      問題。
四、證據：提出王連益戶籍謄本三份、繼承系統表、代筆遺囑、遺產課稅清單、切結
    書、律師函、台中縣大雅鄉○○○段第五○之三地號土地所有權狀及土地登記簿
    謄本、台中縣大雅鄉○○○段第五○之八地號土地所有權狀及土地登記簿謄本（
    以上均為影本）、台中縣大雅鄉○○○段第五○之三地號土地地價證明書各一份
    為證。
乙、被告方面：
一、聲明：如主文所示。
二、陳述：
（一）兩造之父王連益生前所立之代筆遺囑業已載明：「立遺囑人王連益為免百年之
      後子孫為財產之事失和，特於意識清楚之下指定連宏仁律師、廖清吉先生、王
      良雄先生為見證人，由遺囑人口述遺囑意旨，使見證人中之連宏仁律師筆記遺
      囑內容如后：本人王連益名下所有坐落台中縣大雅鄉○○○段伍零之參地號土
      地，面積陸壹肆肆平方公尺權利範圍全部，及同段伍零之捌地號土地，面積陸
      伍平方公尺權利範圍全部，以上二筆土地於本人過世之後，由長子己○○、次
      子丙○○、參子庚○○三人平均繼承，每人各取得前開各筆土地應有部分參分
      之壹。其他法定繼承人已由本人給予若干財產，超過其應得部分，故不再對其
      贈與財產，併此說明」等語，並據代筆人即見證人連宏仁律師於鈞院到庭證明
      屬實，即原告對該代筆遺囑之形式上之真正，表示不爭執，兩造之先父生前所
      立之上述遺囑，其內容為真實，並無違反民法關於特留分之規定，原告之主張
      並不實在。
（二）兩造先父於立遺囑時確向代筆人連宏仁律師表示其給原告之財產，已超過原告
      應得之部分等情，業據連宏仁律師於鈞院結證屬實。先父生前對原告疼愛有加
      ，苟原告未自先父獲得相當之財產，先父自無向外人虛構事實之理。且兩造母
      親王廖阿菊於鈞院當問以：「你先生寫遺囑之事你知道嗎？」答稱：「知道，
      他告訴我說有寫，他說錢都讓女兒拿光，對不起我，沒留錢給我，他住院我去
      照顧他時他說的，我告訴他沒關係還有兒子」。苟原告未自先父獲得相當之財
      產，先父自無向兩造母親虛稱事實之理，兩造之母王廖阿菊更於鈞院證稱：「
      大女兒丁○○嫁粧是最多，金子最多，手鍊好幾對，聘金他自己收：：：嫁粧
      包括廚子、櫃子、腳踏車、桌子、手指好幾個、鍊子二條、手鍊二條、女婿也
      有戒指：：：他蓋房子，我先生也給他錢：：：後來他二個兒子娶媳婦，第一
      個兒子也回來拿錢，大約三十多萬，第二個兒子結婚，我當時已生病，但不知
      拿多少」、「三女兒甲○，他有回來拿錢，有拿十萬，後來我們賣田，又回來
      拿九十萬元，後來她生病動手術，我先生又送她六萬，她都是開口借，但都沒
      有還。賣田是賣庚○○的田地，當時我生病，女兒又回來要錢，所以把庚○○
      的田賣了，但一賣三女兒的先生就回來拿，大女兒也回來拿，他兒子要結婚，
      也來拿錢，田賣了一千零六十萬元」等語，足證原告等因結婚、分居或營業，
      已從兩造之先父受有財產之贈與，系爭代筆遺囑所載之內容確為真實。
（三）兩造先父生前所遺留之鉅額現金約壹佰玖拾伍萬元，均交付原告戊○○保管，
      足證兩造先父對原告甚為信賴，並無重男輕女之觀念，其代筆遺囑所稱原告等
      人已由其給付若干財產，已超過應得部分等語，自屬真實。
  綜上所陳，被告三人就系爭土地辦理之繼承登記，並無侵害原告之特留分，原告
    之訴非有理由。又原告主張侵害特留分的部分無效，無效之後應回復原狀，不能
    直接請求所有權移轉登記。
三、證據：提出代筆遺囑、土地登記簿謄本、王連益台中縣大雅鄉農會活期儲蓄存款
    存摺（以上均為影本）各一份為證，並聲請傳訊證人王廖阿菊，及函台中縣大雅
    鄉農會檢送王連益生前於七十九年至八十八年五月間之存款往來帳卡。
丙、本院依職權訊問證人連宏仁。
    理      由
一、按訴狀送達後，原告不得將原訴變更或追加他訴，但請求之基礎事實同一或不甚
    礙被告之防禦及訴訟之終結者，不在此限，民事訴訟法第二百五十五條第一項第
    二款、第七款定有明文。本件原告起訴狀係以被告就系爭土地辦理之繼承登記，
    已侵害到原告之特留分，爰依民法第一千二百二十五條之規定，請求如原告訴之
    聲明所示等情，繼於本院審理中復主張被告既對原告之所有權益有所侵害，故追
    加民法第七百六十七條之規定，請求被告將如訴之聲明所示應有部分移轉登記予
    原告或原告指定之人。原告此部分訴之追加，因請求之基礎事實同一，不須另行
    蒐集新訴訟資料，亦得認不甚礙被告之防禦及訴訟之終結，揆諸首揭法條，原告
    訴之追加自屬合法，先予敘明。
二、本件原告主張：原告丁○○、戊○○、甲○與被告己○○、丙○○、庚○○以及
    訴外人王廖阿菊為被繼承人王連益（於八十六年三月一日死亡）之繼承人，然被
    告己○○、丙○○、庚○○竟將坐落於台中縣大雅鄉○○○段第五○之三地號及
    台中縣大雅鄉○○○段第五○之八地號土地所有權移轉登記於其三人之名下，原
    告發現後，曾要求其應將原告依法得以繼承之部分返還，惟被告卻以被繼承人生
    前，於八十五年五月二十四日以代筆遺囑將系爭土地指定由被告平均繼承，且以
    遺囑所記載之「其他法定繼承人已由被繼承人給予若干財產，超過其應得部分，
    故不再對其贈與財產」等語，拒絕原告之要求。然原告既未自被繼承人處受贈財
    產，更遑論受有超過應得部分之情事，故上開代筆遺囑所述，並非事實，而依法
    ，被繼承人王連益之遺產，應由繼承人即原告三人、被告三人及訴外人王廖阿菊
    平均繼承，應繼分各為七分之一，且依民法第一千二百二十三條第一款之規定，
    原告對被繼承人之遺產各有十四分之一之特留分，被繼承人之遺囑指定由被告三
    人取得系爭土地應有部分之三分之一，已侵害原告就被繼承人遺產之特留分，故
    該遺囑就此部分，已違反民法第一千一百八十七條之強制規定，應屬無效。再者
    ，被告己○○、丙○○、庚○○三人，明知上開遺囑就違反特留分規定之部分無
    效，卻仍依該遺囑，就系爭土地，於八十六年六月間向台中縣雅潭地政事務所辦
    理繼承登記，並由其三人各取得系爭土地應有部分三分之一，原告知悉上情後，
    曾多次對被告三人行使特留分之扣減權，被告三人均置之不理，故原告三人爰依
    民法第一千二百二十五條之規定，就系爭土地依如訴之聲明所示比例計算，對被
    告三人行使特留分扣減權之意思表示，請求被告三人應將屬於原告等之特留分，
    返還予原告或原告指定之人。復依法系爭不動產在原告特留分之範圍內，其相應
    之應有部分即歸屬原告所有，而被告既對原告之所有權益有所侵害，原告自得依
    民法第七百六十七條之規定，請求被告將如訴之聲明所示應有部分移轉登記予原
    告或原告指定之人，以排除其侵害等語。
三、被告則以：兩造之父王連益生前所立之代筆遺囑業已載明：「立遺囑人王連益為
    免百年之後子孫為財產之事失和，特於意識清楚之下指定連宏仁律師、廖清吉先
    生、王良雄先生為見證人，由遺囑人口述遺囑意旨，使見證人中之連宏仁律師筆
    記遺囑內容如后：本人王連益名下所有坐落台中縣大雅鄉○○○段伍零之參地號
    土地，面積陸壹肆肆平方公尺權利範圍全部，及同段伍零之捌地號土地，面積陸
    伍平方公尺權利範圍全部，以上二筆土地於本人過世之後，由長子己○○、次子
    丙○○、參子庚○○三人平均繼承，每人各取得前開各筆土地應有部分參分之壹
    。其他法定繼承人已由本人給予若干財產，超過其應得部分，故不再對其贈與財
    產，併此說明」等語，並據代筆人即見證人連宏仁律師於鈞院到庭證明屬實，即
    原告對該代筆遺囑之形式上之真正，表示不爭執，兩造之先父生前所立之上述遺
    囑，其內容為真實，並無違反民法關於特留分之規定，原告之主張並不實在。復
    以兩造先父於立遺囑時確向代筆人連宏仁律師表示其給原告之財產，已超過原告
    應得之部分等情，業據連宏仁律師於鈞院結證屬實。先父生前對原告疼愛有加，
    苟原告未自先父獲得相當之財產，先父自無向外人虛構事實之理。且依兩造母親
    王廖阿菊之證詞，足證原告等因結婚、分居或營業，已從兩造之先父受有財產之
    贈與，系爭代筆遺囑所載之內容確為真實。再者，兩造先父生前所遺留之鉅額現
    金，均交付原告戊○○保管，足證兩造先父對原告甚為信賴，並無重男輕女之觀
    念，其代筆遺囑所稱原告等人已由其給付若干財產，已超過應得部分等語，自屬
    真實。又原告主張侵害特留分的部分無效，無效之後應回復原狀，不能直接請求
    所有權移轉登記等語，資為置辯。
四、經查，原告主張兩造之被繼承人王連益於八十六年三月一日死亡後，被告己○○
    、丙○○、庚○○依被繼承人之代筆遺囑將系爭二筆土地之所有權移轉登記於被
    告三人之名下，有戶籍謄本、繼承系統表、代筆遺囑、土地所有權狀及土地登記
    簿謄本在卷可稽，且為被告所不爭執，固堪信為真實。惟按特留分乃被繼承人必
    須就其遺產保留一定財產於繼承人之比例，概括存在於被繼承人之全部遺產上，
    並非具體存在於各個標的物上，與應有部分乃各共有人對於具體物之所有權在分
    量上應享有之部分者，有所不同。繼承人主張其因被繼承人遺贈而受侵害之特留
    分並非應有部分，縱該繼承人曾行使扣減權，亦僅使其受侵害之特留分部分，失
    其效力而已，其因而回復之特留分仍概括存在於遺產之上，非謂該特留分即易為
    應有部分，存在於各具體之標的物上（最高法院八十六年度台字第二八六四號、
    八十八年度台上字第五七二號判決意旨參照）。是以，本件原告主張其特留分，
    因被繼承人王連益之代筆遺囑指定由被告三人取得系爭土地應有部分之三分之一
    ，已侵害原告就被繼承人遺產之特留分，該遺囑就此部分應屬無效，而被告己○○、丙○○、庚○○三人，明知上開遺囑就違反特留分規定之部分無效，卻仍依
    該遺囑，就系爭土地，於八十六年六月間向台中縣雅潭地政事務所辦理繼承登記
    ，並由其三人各取得系爭土地應有部分三分之一，原告三人爰依民法第一千二百
    二十五條之規定，對被告三人行使特留分扣減權之意思表示，復主張依法系爭不
    動產在原告特留分之範圍內，其相應之應有部分即歸屬原告所有，被告三人侵害
    原告之所有權云云，依上揭說明，縱原告曾行使扣減權，亦僅使其受侵害之特留
    分部分，失其效力，其因而回復之特留分仍概括存在於系爭二筆土地上，非為該
    特留分即易為應有部分，存在於具體之標的物上，因此，原告請求被告應各將屬
    於原告特留分之應有部分，返還予原告或原告指定之人，即非有據，不予准許。
五、綜上所述，原告依民法第一千二百二十五條行使特留分扣減權，並依所有物返還
    請求權，主張被告侵害其等就系爭二筆土地如原告訴之聲明所示比例之應有部分
    ，請求被告將系爭土地上分屬原告三人所有之應有部分返還予原告或原告指定之
    人，與特留分之法律性質未符，為無理由，應予駁回。
六、本件判決之基礎已臻明確，兩造其餘攻擊防禦方法及舉證，核與判決無影響，爰
    不另一一論述，併此敘明。
七、據上論結，本件原告之訴為無理由，依民事訴訟法第七十八條，判決如主文。
中      華      民      國    八十九    年      六      月      三十    日
                                    臺灣臺中地方法院家事法庭
~B法      官  林清吟
右為正本係照原本作成
如對本判決上訴須於本判決送達後二十日內向本院提出上訴狀
中      華      民      國    八十九    年      六      月      三十    日
~B法院書記官


司法院資訊處製作；財團法人民間司法改革基金會備份。
